【裁判字號】    99,保險,30
【裁判日期】    990927
【裁判案由】    給付保險金
【裁判全文】
臺灣臺北地方法院民事判決              99年度保險字第30號
原      告  甲○○
訴訟代理人  陳曉帆律師
被      告  富邦人壽保險股份有限公司
法定代理人  鄭本源
訴訟代理人  林峻立律師
複  代理人  王聖舜律師
上當事人間請求給付保險金事件，本院於民國99年9 月1 日言詞
辯論終結，判決如下：
    主  文
原告之訴駁回。
訴訟費用由原告負擔。
    事  實  及  理  由
一、原告主張：原告前於民國84年3 月24日，向被告投保保單號
    碼Ｚ000000000-00 之「增值分紅終身壽險」，另附加「住院
    醫療保險附加特約條款」；於85年4 月8 日，向被告投保保
    單號碼Ｚ000000000-00 之「安泰還本終身壽險」，另附加「
    新住院醫療定期健康保險附約」；於87年4 月4 日，向被告
    投保保單號碼Ｚ000000000-00 之「安泰分紅終身壽險」，另
    附加「住院醫療定期保險附約（87）」、「日額型意外傷害
    住院醫療保險附約」、「定額型手術醫療終身保險附約」、
    「日額型住院醫療終身保險附約」。嗣原告於95年9 月12日
    ，遭訴外人林全能撞傷肇事（下稱系爭事故，經向本院起訴
    請求林全能負擔損害賠償責任，本院以97年度重訴字第451
    號判決原告勝訴確定），因而罹患「器質性腦症候群」，自
    96年11月27日起至97年1 月28日、97年1 月29日起至98年6
    月30日止，在臺大醫院住院治療共580 天，依上開保險附約
    「新住院醫療定期健康保險附約」計畫C 第10條、「住院醫
    療定期保險附約（87）」計畫A 第9 條、「日額型意外傷害
    住院醫療保險附約」第6 條、「日額型住院醫療終身保險附
    約」第9 條、「住院醫療保險附加特約高額型計畫」，被告
    本應給付原告住院醫療保險金3,583,020 元。另原告因系爭
    事故，分別於95年9 月22日、96年12月14日、96年8 月6 日
    接受手術治療，依「定額型手術醫療終身保險附約」第10條
    ，被告亦應給付手術醫療理賠金89,436元。詎原告向被告請
    求上開保險金合計3,672,456 元，均遭拒絕。爰基於上開保
    險契約法律關係。聲明：被告應給付原告3,672,456 元，及
    自起訴狀繕本送達翌日起至清償日止，按年息百分之10計算
    之利息。
二、被告則以：（一）住院醫療保險金部份：上開「新住院醫療
    定期健康保險附約」、「住院醫療定期保險附約」均定明被
    保險人係住進慢性病房或慢性病醫院診療者，或係因精神疾
    病住院診療者，不論是否為同一疾病或同一次住院期間，每
    一保單年度之住院醫療日額保險金最高給付日數以32日為限
    ，本件原告既因精神疾病即重度憂鬱症、器質性腦症候群住
    院，自受上開約定之限制，又被告業已依上開約定分別給付
    原告住院保險金174,000 元、91,000元；上開「日額型意外
    傷害住院醫療保險附約」第6 條第1 項約定需自意外傷害事
    故發生之日起180 日以內住院，始給付住院保險金，惟原告
    係因精神病即重度憂鬱症、器質性腦症候群住院，並非意外
    傷害事故，且原告係自96年11月27日起住院，距系爭事故當
    時已逾180 日，被告亦無庸給付；上開「日額型住院醫療終
    身保險附約」、「住院醫療保險附加特約」亦明訂保險人因
    精神病引致之住院醫療，不負給付保險金責任，原告所罹患
    重度憂鬱症、器質性腦症候群既屬精神疾病一種，被告依約
    自不需給付保險金。（二）手術醫療理賠金部分：原告並未
    提出手術相關單據，縱認確有此部分請求權，該請求權亦因
    原告遲至98年12月7 日始提起本訴訟而已罹於時效等語，資
    為抗辯。聲明：原告之訴駁回。
三、兩造不爭執事項：
（一）原告於84年3 月24日向被告投保保單號碼Ｚ000000000-00
      之「增值分紅終身壽險」（繳費20年），另附加「安泰住
      院醫療保險附加特約條款（定期保障）」；於85年4 月8
      日向被告投保保單號碼Ｚ000000000-00 之「安泰還本終身
      壽險」（繳費10年）；於87年4 月4 日向被告投保保單號
      碼Ｚ000000000-00 之「安泰分紅終身壽險」（繳費20年）
      ，另附加「住院醫療定期保險附約（87）」、「安泰人壽
      日額型意外傷害住院醫療保險附約」、「定額型手術醫療
      終身保險附約」、「日額型住院醫療終身保險附約」。
（二）上開保單號碼Ｚ000000000-00 保險附加之「安泰人壽新住
      院醫療定期健康保險附約」第10條第5 項、保單號碼Ｚ000
      000000-00 保險附加之「住院醫療定期保險附約（87）」
      第9 條第5 項均約定「被保險人係住進慢性病房或慢性病
      醫院診療者，或係因精神疾病住院診療者，不論是否為同
      一疾病或同一次住院期間，每一保單年度的『住院醫療日
      額保險金』最高給付日數以32日為限。」。
（三）上開保單號碼Ｚ000000000-00 附加之「安泰人壽日額型意
      外傷害住院醫療保險附約」第6 條第1 項約定「被保險人
      於本附約有效期間內遭受第5 條約定的意外傷害事故，自
      意外傷害事故發生之日起第180 日以內，經登記合格的醫
      院或診所治療者，本公司就其住院日數，給付保險單所記
      載的『傷害醫療保險日額』。但每次傷害給付日數不得超
      過90日」。
（四）上開保單號碼Ｚ000000000-00 附加之「安泰住院醫療保險
      附加特約條款（定期保障）」第3 章第2 條第8 款、保單
      號碼Ｚ000000000-00 附加之「日額型住院醫療終身保險附
      約」第14條第8 款約定「本特約對下列各款所引起之住院
      醫療不負給付保險金之責任：八、精神病、神精分裂、酒
      精中毒及吸食毒品或迷幻劑。」、「本公司對被保險人因
      下列各款事由所引致之醫療費用不負給付責任：八、精神
      病或精神分裂症、酒精中毒、吸食或施打毒品或迷幻劑。
      」
（五）依國立臺灣大學附設醫院「出院病歷摘要」所示，原告於
      96年11月27日至97年1 月28日於國立臺灣大學附設醫院精
      神部住院62日，復於97年1 月29日至98年6 月30日住院51
      8 日。
（六）被告前以97年2 月13日理賠照會單、97年10月17日服管字
      第097291號函及98年11月12日理賠照會單，拒絕原告給付
      保險金之請求。
（七）原告前因系爭事故，於本院訴請訴外人林全能負擔侵權行
      為損害賠償責任，經本院以97年度重訴字第451 號判決林
      全能應給付原告8,064,514 元及利息。
（八）原告於97年8 月21日領有中華民國身心障礙手冊，其上記
      載：視覺重度、肢體中度、平衡機能輕度，原告復於98年
      3 月重新鑑定再度確認殘障等級。
（九）本件原告起訴前，曾經由財團法人保險事業發展中心申訴
      調處委員會進行調處，但調處未能成立。
四、兩造爭執事項：（一）原告住院原因為何（「器質性腦症候
    群」係屬神經疾病或精神疾病）？原告訴請被告給付住院醫
    療保險金3,583,020 元，有無理由？（二）原告訴請被告給
    付手術理賠金89,436元，有無理由？述之如下：
（一）原告住院原因為何（「器質性腦症候群」係屬神經疾病或
      精神疾病）？原告訴請被告給付住院醫療保險金3,583,02
      0 元，有無理由？
    1.本件原告固主張「器質性腦症候群」，非屬精神疾病，係
      屬神經疾病，且其係因該神經疾病始於上開期間住院治療
      等情，惟為被告所否認。經查，「神經」係有形的人體組
      織（如中樞神經系統中之大腦、脊髓，及由中樞神經系統
      分出周圍組織系統的神經纖維等）。「精神」係人的心理
      ，包括情感、情緒、知覺、思想等，是人類大腦所表現的
      功能。當人的「神經」等中樞系統產生毛病時，常造成「
      精神」的障害，對於大腦、脊髓等神經系統本身損害（如
      外傷、神經發炎、中毒等）所引起之精神失常（膽妄、痴
      呆、失憶、器質妄想等），醫學臨床上即稱為「器質性腦
      症候群」（Organic Brain Syndrome）。故從肇致「器質
      性腦症候群」原因觀之，該疾病固屬神經疾病，但從「器
      質性腦症候群」之病症觀之，該疾病亦屬精神疾病。是以
      ，應認「器質性腦症候群」既屬神經疾病，亦屬精神疾病
      ，當無斷認「器質性腦症候群」純屬神經疾病，或純屬精
      神疾病之理。復參酌早期醫學臨床實務上，神經科與精神
      科係屬同一學門科別，嗣因神經科學及儀器等快速進步發
      展，始另行獨立發展科別，可見神經科與精神科並非可以
      斷然割裂，尤其在「器質性腦症候群」係神經損害與精神
      失常互為因果之情形，更屬當然。益徵「器質性腦症候群
      」不僅係屬神經疾病，同時也屬精神疾病甚明。此外，參
      諸原告所提財團法人保險事業發展中心（下稱保發中心）
      98年4 月28日保調字第0980000801號函件，關於此部分之
      記載亦與本院持相同看法（四、…「器質性腦症候群」於
      學理上可屬於「精神疾患」，亦可屬於「神經科疾病」）
      。更徵「器質性腦症候群」確亦屬精神疾病之範疇無訛。
      是被告抗辯「器質性腦症候群」係屬精神疾病之一種，即
      屬有據，堪可採取。至原告雖提出數份診斷證明書記載：
      「器質性腦症候群歸屬於神經科疾病」等語。惟查，「器
      質性腦症候群」係屬何種疾病，為本院依法認定之職權，
      自無由僅按上開診斷證明書之記載，即認該疾病係屬神經
      疾病之理。況查，「器質性腦症候群」既為神經疾病，亦
      為精神疾病，業如前述，則上開診斷證明書記載該疾病係
      屬神經科疾病，亦非全然有誤，可能僅係漏列該疾病同屬
      精神科疾病之範疇而已。是本院自無法按此部分診斷證明
      書為有利於原告之認定。從而，上開保單號碼Ｚ000000000
      -00 保險附加之「安泰人壽新住院醫療定期健康保險附約
      」第10條第5項、保單號碼Ｚ000000000-00保險附加之「住
      院醫療定期保險附約（87）」第9 條第5 項已經明訂被保
      險人係因精神疾病住院診療者，不論是否為同一疾病或同
      一次住院期間，每一保單年度之住院醫療日額保險金最高
      給付日數以32日為限等節，已述之如前。而原告確係因精
      神疾病即重度憂鬱症、器質性腦症候群住院治療，自應受
      此部分約定之限制，另被告業已依此部分約定分別給付原
      告住院保險金174,000 元、91,000元，亦為兩造所不爭執
      ，原告自無由再按此部分附約請求被告給付住院醫療保險
      金1,162,000 元、581,000 元。
    2.原告固基於上開保單號碼Ｚ000000000-00 保險附加之「安
      泰人壽日額型意外傷害住院醫療保險附約」，訴請被告給
      付住院醫療保險金182,520 元云云。然查，此部分附約第
      6 條第1 項約定「被保險人於本附約有效期間內遭受第5
      條約定的意外傷害事故，自意外傷害事故發生之日起第18
      0 日以內，經登記合格的醫院或診所治療者，本公司就其
      住院日數，給付保險單所記載的『傷害醫療保險日額』…
      」。而系爭事故發生於95年9 月12日，距離原告自96年11
      月27日開始住院治療已逾180 日，顯與前開約定相悖。是
      原告基於此部分附約請求被告給付住院醫療保險金182,52
      0 元，即屬誤會，無法採認。
    3.原告雖另基於上開保單號碼Ｚ000000000-00 保險附加之「
      「安泰日額型住院醫療終身保險附約」、保單號碼Ｚ00000
      0000-00 附加之「安泰人壽住院醫療保險附加特約高額型
      計畫4 」，訴請被告給付住院醫療保險金510,000 元、1,
      147,500 元云云。但查，上開附約分別於第14條第8 款、
      第3 章第2 條第8 款約定：「被保險人因精神病…所引致
      之醫療費用不負給付責任」。而本件原告係因精神疾病即
      重度憂鬱症、器質性腦症候群住院治療，均已述之如前，
      則原告同應受此部分約款之限制。是原告此部分主張，亦
      屬無據，無可採取。
（二）原告訴請被告給付手術理賠金89,436元，有無理由？
    1.按由保險契約所生之權利，自得為請求之日起，經過二年
      不行使而消滅。保險法第65條第1 項本文定有明文。
    2.本件原告固主張因系爭事故分別於95年9 月22日、96年12
      月14日、96年8 月6 日進行皮膚及皮下組織多處撕裂傷行
      修補術、皮膚血管瘤燒灼術、皮膚及皮下組織有異物皮下
      異物移除術，依上開保單號碼Ｚ000000000-00 附加之「安
      泰定額型手術醫療終身保險附約」，訴請被告應給付保險
      金89,436元云云。惟查，縱認原告前開手術部分之主張係
      屬真實，但其迄至98年12月7 日始行起訴請求被告給付保
      險金，顯已罹於2 年之時效。從而，被告主張罹於時效拒
      絕給付，自屬有據，堪可採認。原告此部分請求，亦屬無
      據，同無可採。
五、綜上，原告基於上開保險契約法律關係，訴請被告給付3,67
    2,456 元，及自起訴狀繕本送達翌日起至清償日止，按年息
    百分之10計算之利息，為無理由，不應准許。
六、本件事證已臻明確，兩造其餘攻擊與防禦方法均與判決結果
    不生影響，不再一一論述，附此敘明。
七、據上論結：原告之訴為無理由，依民事訴訟法第78條，判決
    如主文。
中    華    民    國    99    年     9    月     27   日
                  民事第二庭    法  官  黃呈熹
以上正本係照原本作成。
如對本判決上訴，須於判決送達後20日內向本院提出上訴狀。
中    華    民    國    99    年     9    月     27   日
                                書記官  傅美蓮

司法院資訊處製作；財團法人民間司法改革基金會備份。
